臺灣屏東地方法院民事判決
109年度訴字第18號
原      告  陳盛駒  
訴訟代理人  曾子嘉律師
被      告  許芳瑞律師即陳書華之遺產管理人

            陳彩奎  

上 列一 人
訴訟代理人  陳麗郁  
被      告  陳春英  
            陳輝雄  

            陳玉春  
上 列一 人
訴訟代理人  陳玉輝  
被      告  陳昭淼  
            陳招金  
                      (送達處所：屏東縣○○鄉○○村○○路00號)
            蕭書涵  
            鍾美惠  
            邱淑容  
            陳素珠  
上 列三 人
訴訟代理人  陳炎雄  

被      告  陳秋雄  
            陳秋芳  

            陳玉華  
                      (送達處所：屏東縣○○鎮○○里○○路000巷00號)
            陳胡秋菊
            陳淑貞  
            陳龍輝  

上 列三 人
訴訟代理人  鍾昕樺  
                      (送達處所：高雄市○鎮區○○路00巷00號9樓)
被      告  江桂春  
訴訟代理人  蔡慶文  
                      (送達處所：高雄市○○區○○路000號13樓)
受  告  知  
訴  訟  人  財政部賦稅署  

法定代理人  許慈美  
訴訟代理人  劉竹峯  
上列當事人間請求分割共有物事件，本院於民國111年8月18日言
詞辯論終結，判決如下：
    主      文
被告陳秋雄、陳秋芳、陳玉華應就被繼承人陳阮春蓮所遺坐落屏
東縣○○鄉○○段000地號面積126.74平方公尺、同段937地號面積85
2.17平方公尺、同段938地號面積97.63平方公尺、同段940地號
面積100.31平方公尺、同段941地號面積390.3平方公尺、同段94
2地號面積353.9平方公尺土地所有權應有部分各1/60，辦理繼承
登記。
被告陳胡秋菊、陳淑貞、陳龍輝應就被繼承人陳煥奎所遺坐落屏
東縣○○鄉○○段000地號面積927.04平方公尺、同段934地號面積90
.79平方公尺、同段935地號面積877.34平方公尺、同段936地號
面積126.74平方公尺、同段937地號面積852.17平方公尺、同段9
38地號面積97.63平方公尺、同段940地號面積100.31平方公尺、
同段941地號面積390.3平方公尺、同段942地號面積353.9平方公
尺土地所有權應有部分各1/60，辦理繼承登記。
兩造共有坐落屏東縣○○鄉○○段000地號面積927.04平方公尺、同
段934地號面積90.79平方公尺、同段935地號面積877.34平方公
尺、同段936地號面積126.74平方公尺、同段937地號面積852.17
平方公尺、同段938地號面積97.63平方公尺、同段940地號面積1
00.31平方公尺土地，依下列方法合併分割：㈠如附圖一所示編號
933部分面積197.94平方公尺分歸被告陳春英、陳輝雄按應有部
分各1/2維持共有；㈡如附圖一所示編號933⑴部分面積255.73平方
公尺分歸陳昭淼取得；㈢如附圖一所示編號933⑵部分面積518.3平
方公尺分歸陳招金取得；㈣如附圖一所示編號933⑶部分面積272.4
6平方公尺分歸江桂春取得；㈤如附圖一所示編號933⑸部分面積33
0.86平方公尺分歸被告許芳瑞律師即陳書華之遺產管理人取得；
㈥如附圖一所示編號933⑹部分面積402.58平方公尺分歸被告鍾美
惠、陳素珠按應有部分各2653/10000、7347/10000維持共有；㈦
如附圖一所示編號933⑺部分面積316.93平方公尺分歸原告、被告
蕭書涵按應有部分各1/2維持共有；㈧如附圖一所示編號933⑻部分
面積120平方公尺分歸被告邱淑容取得；㈨如附圖一所示編號933⑼
部分面積74.63平方公尺分歸被告陳胡秋菊、陳淑貞、陳龍輝公
同共有；㈩如附圖一所示編號933⑽部分面積31.99平方公尺分歸被
告陳秋雄、陳秋芳、陳玉華公同共有；如附圖一所示編號933⑾
部分面積63.57平方公尺分歸被告陳玉春取得；如附圖一所示編
號933⑿部分面積123.62平方公尺分歸被告陳彩奎取得；如附圖
一所示編號933⑷部分面積363.41平方公尺分歸原告、被告許芳瑞
律師即陳書華之遺產管理人、陳彩奎、陳玉春、陳昭淼、陳招金
、蕭書涵、邱淑容、陳素珠、鍾美惠、陳秋雄、陳秋芳、陳玉華
、陳胡秋菊、陳淑貞、陳龍輝、江桂春各按如附表三所示應有部
分比例維持共有。
前項分割結果，原告、被告陳彩奎、陳玉春、陳昭淼、陳招金、
蕭書涵、陳素珠、鍾美惠、陳秋雄、陳秋芳、陳玉華、陳胡秋菊
、陳淑貞、陳龍輝、江桂春應補償被告許芳瑞律師即陳書華之遺
產管理人、陳春英、陳輝雄、邱淑容如附表五所示之金額。
原告、被告許芳瑞律師即陳書華之遺產管理人、陳胡秋菊、陳淑
貞、陳龍輝、陳彩奎、陳春英、陳輝雄、陳玉春、陳昭淼、江桂
春、陳招金、蕭書涵、陳素珠、陳秋雄、陳秋芳、陳玉華共有坐
落屏東縣○○鄉○○段000地號面積390.3平方公尺土地，全部分歸被
告陳春英、陳輝雄按應有部分各1/2維持共有。
前項分割結果，被告陳春英、陳輝雄應補償原告、被告許芳瑞律
師即陳書華之遺產管理人、陳彩奎、陳玉春、陳昭淼、陳招金、
蕭書涵、陳素珠、陳秋雄、陳秋芳、陳玉華、陳胡秋菊、陳淑貞
、陳龍輝如附表六所示之金額。
原告、被告許芳瑞律師即陳書華之遺產管理人、陳胡秋菊、陳淑
貞、陳龍輝、陳彩奎、陳春英、陳輝雄、陳玉春、陳昭淼、江桂
春、陳招金、蕭書涵、陳素珠、陳秋雄、陳秋芳、陳玉華共有坐
落屏東縣○○鄉○○段000地號面積353.9平方公尺土地，全部分歸被
告陳春英、陳輝雄按應有部分各1/2維持共有。
前項分割結果，被告陳春英、陳輝雄應補償原告、被告許芳瑞律
師即陳書華之遺產管理人、陳彩奎、陳玉春、陳昭淼、陳招金、
蕭書涵、陳素珠、陳秋雄、陳秋芳、陳玉華、陳胡秋菊、陳淑貞
、陳龍輝如附表七所示之金額。
訴訟費用由兩造按如附表一「訴訟費用負擔比例」欄所示比例負
擔。
    事實及理由
一、本件被告陳煥奎於訴訟繫屬中之民國109年5月8日死亡，其
    所遺坐落屏東縣○○鄉○○段000地號面積927.04平方公尺、同
    段934地號面積90.79平方公尺、同段935地號面積877.34平
    方公尺、同段936地號面積126.74平方公尺、同段937地號面
    積852.17平方公尺、同段938地號面積97.63平方公尺、同段
    940地號面積100.31平方公尺、同段941地號面積390.3平方
    公尺、同段942地號面積353.9平方公尺9筆土地（下稱系爭9
    33、934、935、936、937、938、940、941、942地號土地，
    合稱系爭9筆土地）所有權應有部分各1/60，由被告陳胡秋
    菊、陳淑貞、陳龍輝繼承取得並於109年7月3日聲明承受訴
    訟，有聲明承受訴訟狀、戶籍謄本及繼承系統表附卷可稽（
    見本院卷二第161至171頁）；被告陳招炎於110年3月23日死
    亡，其所遺系爭9筆土地應有部分各1/16，由被告江桂春繼
    承取得，並於110年4月24日辦畢分割繼承登記，有戶籍謄本
    、繼承系統表及土地登記謄本附卷可稽（見本院卷三第89至
    181頁），原告具狀聲明被告江桂春承受訴訟，揆諸民事訴
    訟法第168條、第175條及第176條規定，並無不合，應予准
    許。又被告許芳瑞律師即陳書華之遺產管理人、蕭書涵、陳
    秋雄、陳秋芳均未於最後言詞辯論期日到場，核無民事訴訟
    法第386條各款所列情形，爰依原告之聲請，由其一造辯論
    而為判決。　　
二、原告主張：系爭933、934、935、936、937、938、940、942
    地號土地均為都市計畫住宅區用地，系爭941地號土地為都
    市計畫道路用地，乃兩造所共有，應有部分各如附表一所示
    。系爭9筆土地依其使用目的並無不能分割之情形，共有人
    間亦未以契約訂有不分割之期限，惟其分割之方法迄不能協
    議決定，且系爭9筆土地之原共有人陳煥奎於109年5月8日死
    亡，其繼承人為被告陳胡秋菊、陳淑貞、陳龍輝，及系爭93
    6、937、938、940、941、942土地之原共有人陳阮春蓮於90
    年1月29日死亡，其繼承人為被告陳秋雄、陳秋芳、陳玉華
    ，均迄未辦理繼承登記，爰提起本件訴訟，請求上開被告分
    別就陳煥奎及陳阮春蓮所遺各該土地辦理繼承登記，並依民
    法第823條、824條規定，請求分別分割系爭941地號土地、9
    42地號土地及合併分割系爭933、934、935、936、937、938
    、940地號土地。又伊主張按如111年4月13日複丈成果圖(下
    稱附圖一)所示方法分割，分別將系爭941及942地號土地分
    割，各分歸被告陳春英、陳輝雄按原應有部分比例維持共有
    ；另系爭933、934、935、936、937、938、940地號土地合
    併分割，將編號933部分面積197.94平方公尺分歸被告陳春
    英、陳輝雄按原應有部分比例維持共有，編號933⑴部分面積
    255.73平方公尺分歸陳昭淼取得，編號933⑵部分面積518.3
    平方公尺分歸陳招金取得，編號933⑶部分面積272.46平方公
    尺分歸江桂春取得，編號933⑸部分面積330.86平方公尺分歸
    被告許芳瑞律師即陳書華之遺產管理人取得，編號933⑹部分
    面積402.58平方公尺分歸被告鍾美惠、陳素珠按原應有部分
    比例維持共有，編號933⑺部分面積316.93平方公尺分歸伊及
    被告蕭書涵按原應有部分比例維持共有，編號933⑻部分面積
    120平方公尺分歸被告邱淑容取得，編號933⑼部分面積74.63
    平方公尺分歸被告陳胡秋菊、陳淑貞、陳龍輝取得且維持公
    同共有，編號933⑽部分面積31.99平方公尺分歸被告陳秋雄
    、陳秋芳、陳玉華取得且維持公同共有，編號933⑾部分面積
    63.57平方公尺分歸被告陳玉春取得，編號933⑿部分面積123
    .62平方公尺分歸被告陳彩奎取得，編號933⑷部分面積363.4
    1平方公尺，則作為共有道路，除被告陳輝雄、陳春英外，
    依上開共有人按各自分得部分占全部土地之比例維持共有。
    至於兩造間應互相找補部分，伊主張系爭933、934、935、9
    36、937、938、940、942地號土地部分按每平方公尺新臺幣
    (下同) 7,000元計算找補金額，941地號土地因屬計畫道路
    用地，故按每平方公尺5,600元計算找補金額等情，並聲明
    ：㈠被告陳秋雄、陳秋芳、陳玉華應就被繼承人陳阮春蓮所
    遺系爭936、937、938、940、941、942地號土地所有權應有
    部分各1/60，辦理繼承登記。㈡被告陳胡秋菊、陳淑貞、陳
    龍輝應就被繼承人陳煥奎所遺系爭9筆土地所有權應有部分
    各1/60，辦理繼承登記。㈢兩造共有系爭933、934、935、93
    6、937、938、940地號土地，准予合併分割。㈣原告與被告
    許芳瑞律師即陳書華之遺產管理人、陳胡秋菊、陳淑貞、陳
    龍輝、陳彩奎、陳春英、陳輝雄、陳玉春、陳昭淼、江桂春
    、陳招金、蕭書涵、陳素珠、陳秋雄、陳秋芳、陳玉華共有
    系爭941地號土地，准予分割。㈤原告與被告許芳瑞律師即陳
    書華之遺產管理人、陳胡秋菊、陳淑貞、陳龍輝、陳彩奎、
    陳春英、陳輝雄、陳玉春、陳昭淼、江桂春、陳招金、蕭書
    涵、陳素珠、陳秋雄、陳秋芳、陳玉華共有系爭942地號土
    地，准予分割。　　
三、被告陳彩奎、陳玉春、陳昭淼、陳招金、邱淑容、陳玉華陳
    稱：同意依原告所主張之方法分割，並依原告主張之找補標
    準找補；鍾美惠、陳素珠陳稱：同意依原告所主張之方法分
    割，並同意就分得部分繼續維持共有，且依原告主張之找補
    標準找補等語，並均聲明：關於系爭933、934、935、936、
    937、938、940地號土地部分，同意合併分割；關於系爭941
    、942地號土地部分，同意分割。
四、被告陳輝雄、陳春英陳稱：同意依原告所主張之方法分割，
    惟因系爭941地號土地現為道路預定地，交易價值及經濟效
    益較低，應送鑑價再為找補，始為公平等語，並聲明：關於
    系爭933、934、935、936、937、938、940地號土地部分，
    同意合併分割；關於系爭941、942地號土地部分，同意分割
    。
五、被告陳胡秋菊、陳淑貞、陳龍輝陳稱：不同意依附圖一及11
    1年4月7日複丈成果圖(僅該圖所示編號933⑴、933⑵部分之交
    界線位置及面積與附圖一略有差異，其餘均同附圖一，下稱
    附圖二)之方法分割，其等之建物於該二方案中均劃為道路
    ，惟被告陳胡秋菊現仍居住其內，倘依該二方案，該建物將
    遭拆除，其等又未受特別金錢補償或土地補償，並不公平。
    又其等所分得部分未臨南側道路，亦有不公。至找補部分，
    則同意依原告主張之找補標準找補等語，並均聲明：關於系
    爭933、934、935、936、937、938、940地號土地部分，同
    意合併分割；關於系爭941、942地號土地部分，同意分割。
六、被告江桂春陳稱：不同意依附圖一、二之方法分割，依原告
    主張之方案，就共用道路部分為東西向道路，惟伊之建物門
    口係朝北，而附圖一、二之道路均在南面，將致伊無法利用
    車道，故希改為南北向道路，及分得陳昭炎建物之完整土地
    。至找補部分，則同意依原告主張之找補標準找補等語，並
    聲明：關於系爭933、934、935、936、937、938、940地號
    土地部分，同意合併分割；關於系爭941、942地號土地部分
    ，同意分割。
七、被告陳秋芳、許芳瑞律師即陳書華之遺產管理人均未於最後
    言詞辯論期日到場，惟據其等前此到場，被告陳秋芳陳稱：
    伊同意依原告109年12月17日民事陳述意見㈣狀所主張之方法
    分割，希將該方案被告邱淑容北側之土地將分為3塊，由各
    由被告陳彩奎及被告陳玉春與被告陳秋芳、陳玉華、陳秋雄
    按原應有部分比例取得；被告許芳瑞律師即陳書華之遺產管
    理人陳稱：伊對於分割方法沒有意見，並均聲明：關於系爭
    933、934、935、936、937、938、940地號土地部分，同意
    合併分割；關於系爭941、942地號土地部分，同意分割。被
    告蕭書涵、陳秋雄則未於言詞辯論期日到場，亦未提出書狀
    作何聲明或陳述。
八、按各共有人，除法令另有規定外，得隨時請求分割共有物。
    但因物之使用目的不能分割或訂有不分割之期限者，不在此
    限。分割之方法不能協議決定，或於協議決定後因消滅時效
    完成經共有人拒絕履行者，法院得因任何共有人之請求，命
    為下列分配：一、以原物分配於各共有人。但各共有人均受
    原物之分配顯有困難者，得將原物分配於部分共有人。二、
    原物分配顯有困難時，得變賣共有物，以價金分配於各共有
    人；或以原物之一部分分配於各共有人，他部分變賣，以價
    金分配於各共有人。以原物為分配時，如共有人中有未受分
    配，或不能按其應有部分受分配者，得以金錢補償之。以原
    物為分配時，因共有人之利益或其他必要情形，得就共有物
    之一部分仍維持共有。共有人相同之數不動產，除法令另有
    規定外，共有人得請求合併分割。共有人部分相同之相鄰數
    不動產，各該不動產均具應有部分之共有人，經各不動產應
    有部分過半數共有人之同意，得適用前項規定，請求合併分
    割。但法院認合併分割為不適當者，仍分別分割之。民法第
    823條第1項及第824條第2項、第3項、第4項、第5項、第6項
    分別定有明文。又分割共有物，性質上為處分行為，依民法
    第759條規定，共有不動產之共有人中有人死亡時，於其繼
    承人未為繼承登記以前，固不得分割共有物，惟如於訴訟中
    ，請求繼承人辦理繼承登記，並合併為分割共有物之請求，
    不但符合訴訟經濟原則，亦與民法第759條及強制執行法第1
    30條規定之旨趣無違（最高法院69年台上字第1012號判例意
    旨參照）。查系爭9筆土地為兩造所共有，各共有人之應有
    部分如附表一所示等情，有土地登記謄本及土地申報地價查
    詢網站列印資料在卷可稽(見本院卷三第99至177頁、本院卷
    四第7至35頁)。又系爭9筆土地依其使用目的均無不能分割
    之情形，兩造間亦未以契約訂有不分割之期限，且系爭933
    、934、935、936、937、938、940地號土地均相鄰，而共有
    人除被告蕭書涵、陳秋雄外，均聲明同意合併分割等情，為
    兩造所不爭執，並有地籍圖謄本及屏東縣潮州地政事務所10
    8年12月12日屏潮地二字第10830991000號函附卷可參(見本
    院卷一第133頁、第393頁)。再者，系爭936、937、938、94
    0、941、942地號土地原共有人陳阮春蓮於90年1月29日死亡
    ，其繼承人為被告陳秋雄、陳秋芳、陳玉華，系爭9筆土地
    原共有人陳煥奎於109年5月8日死亡，其繼承人為被告陳胡
    秋菊、陳淑貞、陳龍輝，其等均迄未辦理繼承登記等情，有
    戶籍謄本、繼承系統表、土地登記謄本及土地申報地價查詢
    網站列印資料附卷足稽，則依前揭規定及說明，原告請求被
    告陳秋雄、陳秋芳、陳玉華就被繼承人陳阮春蓮所遺系爭93
    6、937、938、940、941、942地號土地所有權應有部分各1/
    60，辦理繼承登記，及請求被告陳胡秋菊、陳淑貞、陳龍輝
    就被繼承人陳煥奎所遺系爭9筆土地所有權應有部分各1/60
    ，辦理繼承登記，暨請求裁判合併分割系爭933、934、935
    、936、937、938、940地號土地、裁判分割系爭941及942地
    號土地，於法均無不合。
九、本件之爭點為：系爭941及942地號土地應如何分割，又系爭
    933、934、935、936、937、938、940地號土地應如何合併
    分割，方為公平適當？茲論述如下：
　㈠按法院裁判分割共有物，定其分配，應斟酌各共有人之利害
    關係、使用情形，及共有物之性質、價格、利用價值及經濟
    效用決之。經查，系爭933、934、935、936、937、938、94
    0、942地號土地均為都市計畫住宅區用地，系爭941地號土
    地則為都市計畫道路用地，系爭9筆土地東北側臨屏東縣萬
    巒鄉萬和村南進路之寬約8米柏油道路。又如109年4月24日
    複丈成果圖(附圖三)所示編號936⑴、937⑴、938⑴部分面積合
    計239.42平方公尺上有被告陳昭淼所有門牌同村南進路20之
    1號二層樓加強磚造建物1棟(即同鄉萬和段211建號建物，包
    含在系爭936、937地號土地之鐵皮建物部分面積合計30.58
    平方公尺，下稱A建物)；編號935⑶、936⑶、937⑹、938⑵部分
    面積合計221.85平方公尺及編號936⑵、937⑸部分面積合計26
    .16平方公尺上分別有被告陳招金所有門牌同村南進路20號
    一層樓土磚造平房1棟及增建鐵皮棚架(下稱B建物及C鐵皮棚
    架)；編號936⑺、937⑼、938⑶、940⑴部分面積合計220.27平
    方公尺及編號937⑻面積18.03平方公尺土地上分別有陳招炎
    所有(被告江桂春繼承)門牌同村南進路22之5號(即同鄉萬和
    段210建號建物)一層樓加強磚造建物1棟及增建鐵皮棚架(下
    稱D建物及E鐵皮棚架)；編號935⑵部分面積144.97平方公尺
    土地上有被告邱淑容所有門牌同村24號一層樓磚造建物1棟(
    下稱F建物)；編號933⑵、934⑴、935⑴部分面積合計212.96平
    方公尺及編號933⑴部分面積19.93平方公尺土地上分別有原
    告、被告蕭書涵共有門牌同村南進路24號一層樓磚造建物1
    棟及簡陋廁所(下稱G建物及H廁所）；編號933⑶部分面積169
    .72平方公尺土地上有被告鍾美惠、陳素珠共有一層樓磚造
    建物1棟(下稱I建物）；編號933⑷、934⑵部分面積合計197.0
    5平方公尺土地上有被告陳秋雄、陳秋芳、陳玉華公同共有
    門牌同村南進路22號一層樓磚造建物1棟(下稱J建物)；編號
    935⑸、936⑹部分面積合計120.14平方公尺及編號935⑷、936⑸
    部分合計17.47平方公尺土地上分別有陳煥奎所有(被告陳胡
    秋菊、陳淑貞、陳龍輝繼承）同村南進路22號一樓磚造建物
    1棟及增建鐵皮棚架(下稱K建物及L鐵皮棚架)；A、B、D、F
    、G、J、K建物(含C、E、L鐵皮棚架及H廁所)均為住家使用
    ，I建物則為祖堂。另K建物南側有門牌同村22號建物(下稱M
    建物)，其屋頂破損，不足以遮蔽風雨，據到場被告陳玉春
    表示，該建物為其與被告陳彩奎共有，土地分割後，無庸予
    以保留。再者，系爭940、941、942地號土地現由被告陳春
    英、陳輝雄占有使用，並於其上種植蔬菜等情，有都市計畫
    土地使用分區證明書、建物登記謄本、建物測量成果圖、建
    物所有權狀、屏東縣政府建設局使用執照、建造執照設計申
    請書及現場照片附卷可參(見本院卷一第135至142頁、第231
    至233頁、第341頁、第395至399頁、第421至423頁；本院卷
    二第35至44頁、第195至209、第279至287頁)，復經本院會
    同屏東縣潮州地政事務所測量員到場勘測，製有勘驗測量筆
    錄及複丈成果圖在卷足憑(見本院卷二第27至31頁、第59至6
    3頁、第189至193頁)，堪認屬實。
　㈡關於系爭941與942地號土地分割，及系爭933、934、935、93
    6、937、938、940地號土地合併分割之方法，原告及被告陳
    彩奎、陳玉春、陳昭淼、陳招金、邱淑容、陳玉華、鍾美惠
    、陳素珠、陳輝雄、陳春英均主張依如附圖一所示方法分割
    ；被告陳胡秋菊、陳淑貞、陳龍輝雖不同意如附圖一、二所
    示方法分割，惟始終未提出具體分割方法；被告江桂春亦不
    同意如附圖一、二所示方法分割，而主張如附圖一、二所示
    編號933⑷部分應修改為南北向等語；被告陳秋芳主張依原告
    109年12月17日民事陳述意見㈣狀所主張之方法分割，惟該方
    案原告已不再主張；許芳瑞律師即陳書華之遺產管理人則就
    分割方法無意見；被告蕭書涵、陳秋雄均未就分割方法表示
    意見，惟被告蕭書涵簽署而由原告提出之同意書，記載略以
    ：其就系爭9筆土地願與原告分得同一筆土地等語(見本院卷
    二第93頁)。查採如附圖一所示方法分割，分別就系爭941與
    942地號土地分割，各將系爭941及942地號土地，全部分歸
    被告陳春英、陳輝雄按應有部分各1/2維持共有，未受分配
    者，以金錢補償；並將系爭933、934、935、936、937、938
    、940地號土地合併分割，而將如附圖一所示編號933部分面
    積197.94平方公尺分歸被告陳春英、陳輝雄按應有部分各1/
    2維持共有，編號933⑴部分面積255.73平方公尺分歸陳昭淼
    取得，編號933⑵部分面積518.3平方公尺分歸陳招金取得，
    編號933⑶部分面積272.46平方公尺分歸江桂春取得，編號93
    3⑸部分面積330.86平方公尺分歸被告許芳瑞律師即陳書華之
    遺產管理人取得，編號933⑹部分面積402.58平方公尺分歸被
    告鍾美惠、陳素珠按應有部分各2653/10000【計算式：31.6
    ÷(31.6+87.5)=0.2653，四捨五入至小數點後第4位】、7347
    /10000【計算式：87.5÷(31.6+87.5)=0.7347，四捨五入至
    小數點後第4位】維持共有，編號933⑺部分面積316.93平方
    公尺分歸原告、被告蕭書涵按應有部分各1/2維持共有，編
    號933⑻部分面積120平方公尺分歸被告邱淑容取得，編號933
    ⑼部分面積74.63平方公尺分歸被告陳胡秋菊、陳淑貞、陳龍
    輝公同共有，編號933⑽部分面積31.99平方公尺分歸被告陳
    秋雄、陳秋芳、陳玉華公同共有，編號933⑾部分面積63.57
    平方公尺分歸被告陳玉春取得，編號933⑿部分面積123.62平
    方公尺分歸被告陳彩奎取得，編號933⑷部分面積363.41平方
    公尺分歸原告、被告許芳瑞律師即陳書華之遺產管理人、陳
    彩奎、陳玉春、陳昭淼、陳招金、蕭書涵、邱淑容、陳素珠
    、鍾美惠、陳秋雄、陳秋芳、陳玉華、陳胡秋菊、陳淑貞、
    陳龍輝、江桂春各按如附表三所示應有部分比例維持共有，
    未受分配或不能按其應有部分受分配者，則以金錢補償。以
    上開方式分割系爭941及942地號土地，可使系爭941及942地
    號土地之共有人數減為2人，達到共有關係單純化，並符合
    系爭941、942地號土地之使用現況，有利土地之利用價值及
    經濟效用。又以上開方式合併分割系爭933、934、935、936
    、937、938、940地號土地，可使各共有人所分得之土地形
    狀均屬完整，且被告陳昭淼所有A建物、被告陳昭金所有B建
    物及C鐵皮棚架、被告江桂春所有D建物及E鐵皮棚架、原告
    及蕭書涵共有G建物及H廁所、被告鍾美惠、陳素珠共有I建
    物、被告陳秋雄、陳秋芳、陳玉華公同共有J建物坐落之土
    地，大部分均各自分歸其等取得，而得大致保存。至附圖一
    所示分割方法，雖將被告邱淑容所有F建物及被告陳胡秋菊
    、陳淑貞、陳龍輝公同共有K建物及L鐵皮棚架坐落土地之部
    分預留為私設通路，惟被告邱淑容同意依附圖一所示方法分
    割，且F建物遭劃為私設通路部分大部為廚房；被告陳胡秋
    菊、陳淑貞、陳龍輝自陳：K建物屋齡至少100多年等語(見
    本院卷二第150至151頁)，且其為一樓磚造建物，屋況非新
    ，有本院勘驗測量筆錄及現況照片在卷可參(見本院卷二第1
    89至209頁)。再者，建築基地內私設通路長度大於20公尺者
    ，通路寬度不得少於5公尺；建築基地內以私設通路為進出
    道路之建築物總樓地板面積合計在1,000平方公尺以上者，
    通路寬度不得少於6公尺。建築技術規則設計施工編第2條第
    1項第3款、第4款定有明文。查前開私設通道寬約6公尺、西
    側鄰接同段899地號土地部分設有邊長約9公尺之正方形迴車
    道，苟該私設通路週遭欲新建或重建建物，符合前開建築法
    規規定，亦有利系爭933、934、935、936、937、938、940
    地號土地之利用價值及經濟效用。本院審酌上情，因認按如
    附圖一所示方法，合併分割系爭933、934、935、936、937
    、938、940地號土地，並分別分割系爭941與942地號土地，
    至未受分配或不能按其應有部分受分配者，則依土地公告現
    值為金錢補償，應屬公平適當，爰據此合併分割系爭933、9
    34、935、936、937、938、940地號土地如主文第3項所示，
    並分別分割系爭941與942地號土地各如主文第5項、第7項所
    示。
　㈢被告陳胡秋菊、陳淑貞、陳龍輝、江桂春固均不同意按如附
    圖一所示方法分割，惟被告陳胡秋菊、陳淑貞、陳龍輝始終
    未提出具體分割方法，且其等主張因K建物及L鐵皮棚架遭拆
    除，其等應受金錢補償或土地補償云云，亦非民法第824條
    所規定之分割方法，則被告陳胡秋菊、陳淑貞、陳龍輝此部
    主張，即非可採。又被告江桂春雖主張：如按附圖一所示方
    法分割，伊所有D建物門前僅留有1公尺寬之通路，將造成伊
    難以進出，故私設通路應修正為南北向，以利伊通行云云，
    然D建物及E鐵皮棚架與東北側之B建物中間之空間不足，難
    以預留私設通路，且被告江桂春所主張之南北向私設通路，
    僅少部分共有人得加利用，尚非妥適之分割方法，亦非可採
    。
　㈣按以原物為分配時，如共有人中有未受分配，或不能按其應
    有部分受分配者，得以金錢補償之，民法第824條第3項定有
    明文。查系爭933、934、935、936、937、938、940地號土
    地，及系爭941與942地號土地分別採上開方法合併分割及分
    割之結果，兩造間實際受分配之面積，有如附表二、四所示
    之增減情形，自有金錢補償問題。原告、被告陳彩奎、陳玉
    春、陳昭淼、陳招金、邱淑容、陳玉華、鍾美惠、陳素珠、
    陳胡秋菊、陳淑貞、陳龍輝、江桂春均同意就系爭933、934
    、935、936、937、938、940、942地號土地部分按每平方公
    尺7,000元，941地號土地按每平方公尺5,600元計算兩造找
    補金額；被告蕭書涵、陳秋雄、許芳瑞律師即陳書華之遺產
    管理人則未表示不同意見。本院審酌系爭9筆土地110年之公
    告現值均為每平方公尺7,000元，有土地登記謄本在卷可憑
    ，其中系爭941地號土地因屬都市計畫道路用地，衡情市場
    價值應較公告現值為低，則以系爭941地號土地公告現值之8
    0/100即每平方公尺5,600元，並以其餘土地之告現值即每平
    方公尺7,000元為本件金錢補償計算標準，應屬公平適當。
    至被告陳輝雄、陳春英固主張應依鑑定之各部土地價值，定
    其找補金額云云，惟除被告陳輝雄、陳春英外，其餘兩造均
    同意依前開標準互為金錢補償或未表示不同意見，且送鑑定
    不僅曠日費時，且須支付相當鑑價費用，對兩造未必有利，
    本件應無送鑑定之必要。本院爰依此基準，按兩造實際受分
    配土地面積增減之數額，計算並諭知兩造應互相補償之金額
    各如主文第4項、第6項、第8項所示。
十、按共有人自共有物分割之效力發生時起，取得分得部分之所
    有權；應有部分有抵押權或質權者，其權利不因共有物之分
    割而受影響；但有下列情形之一者，其權利移存於抵押人或
    出質人所分得之部分：一、權利人同意分割；二、權利人已
    參加共有物分割訴訟；三、權利人經共有人告知訴訟而未參
    加；前項但書情形，於以價金分配或以金錢補償者，準用第
    881條第1項、第2項或第899條第1項規定，民法第824條之1
    第1項、第2項及第3項定有明文。又所謂權利人同意分割，
    包括於共有人協議分割及法院裁判分割時為同意之情形(最
    高法院104年度台上字第2467號判決要旨參照)。查被告陳昭
    淼、江桂春、陳招金就其等系爭936、937、938、940地號土
    地所有權應有部分，共同設定擔保債權總額130萬元抵押權
    予財政部賦稅署，被告陳素珠則就其系爭937、938、939、9
    40、941地號土地所有權應有部分，共同設定擔保債權總金
    額25萬元抵押權予被告鍾美惠、邱淑容、陳素珠之共同訴訟
    代理人陳炎雄，有土地登記謄本在卷可憑。本院依原告之聲
    請於訴訟中踐行告知訴訟程序，已於109年1月21日將告知訴
    訟書狀送達財政部賦稅署，有送達證書附卷可考，且陳炎雄
    業於本院110年1月12日以被告鍾美惠、邱淑容、陳素珠之共
    同訴訟代理人身分到庭而為同意分割之陳述，並陳稱：(法
    官：抵押權人陳炎雄是否要參加訴訟？)不參加等語明確，
    其自係以抵押權人之身分同意分割，則依前揭規定及說明，
    財政部賦稅署、陳炎雄於本件分割共有物判決確定時，其等
    之抵押權移存於被告陳昭淼、江桂春、陳招金及被告陳素珠
    所分得之土地，或對其等因本件事件所受補償之金額，有權
    利質權。
十一、本件事證已臻明確，兩造其餘攻擊防禦方法及舉證，經審
      酌後均於判決結果不生影響，爰不一一論述，附此敘明。
十二、據上論結，本件原告之訴為有理由，依民事訴訟法第385
      條第1項前段、第78條、第80條之1、第85條第1項但書、
      第2項，判決如主文。
中　　華　　民　　國　　111 　年　　 9 　 月　 8  　　日
                  民事第二庭    法　官  薛全晉
正本係照原本作成。
如對判決上訴，須於判決送達後20日內向本院提出上訴狀，其未
表明上訴理由者，應於提出上訴後20日內向本院補提理由書狀（
均須按他造當事人之人數附繕本）。
如委任律師提起上訴者，應一併繳納上訴審裁判費。
中　　華　　民　　國　　111 　年　　9 　　月　　11　　日
                                書記官  王鏡瑜
附表一：
編號 共有人                              應   有  部  分         訴訟費用負擔比例   933地號土地 934地號土地 935地號土地 936地號土地 937地號土地 938地號土地 940地號土地 941地號土地 942地號土地  1 陳盛駒 1/24 1/24 1/24 1/24 1/24 1/24 1/24 1/24 1/24 417/10000 2 許芳瑞律師即陳書華之遺產管理人 1/4 1/4 1/4 1/4 1/4 1/4 1/4 1/4 1/4 2499/10000 3 陳彩奎 2/60 2/60 2/60 2/60 2/60 2/60 2/60 2/60 2/60 333/10000 4 陳春英 1/8 1/8 1/8 1/8 1/8 1/8 1/8 1/8 1/8 1250/10000 5 陳輝雄 1/8 1/8 1/8 1/8 1/8 1/8 1/8 1/8 1/8 1250/10000 6 陳玉春 1/60 1/60 1/60 1/60 1/60 1/60 1/60 1/60 1/60 167/10000 7 陳昭淼 1/16 1/16 1/16 1/16 1/16 1/16 1/16 1/16 1/16 625/10000 8 陳招金　 2/16 2/16 2/16 2/16 2/16 2/16 2/16 2/16 2/16 1250/10000 9 蕭書涵 1/24 1/24 1/24 1/24 1/24 1/24 1/24 1/24 1/24 417/10000 10 鍾美惠 1/60 1/60 1/60 無 無 無 無 無 無 83/10000 11 邱淑容 1/12 1/12 1/12 1/12 無 無 無 無 無 441/10000 12 陳素珠 無 無 無 無 1/12 1/12 1/12 1/12 1/12 392/10000 13 陳秋雄、陳秋芳、陳玉華(陳阮春蓮之繼承人) 無 無 無 1/60(公同共有) 1/60(公同共有) 1/60(公同共有) 1/60(公同共有) 1/60(公同共有) 1/60(公同共有) 84/10000(連帶負擔) 14 陳胡秋菊、陳淑貞、陳龍輝(陳煥奎之繼承人) 1/60(公同共有) 1/60(公同共有) 1/60(公同共有) 1/60(公同共有) 1/60(公同共有) 1/60(公同共有) 1/60(公同共有) 1/60(公同共有) 1/60(公同共有) 167/10000(連帶負擔) 15 江桂春 1/16 1/16 1/16 1/16 1/16 1/16 1/16 1/16 1/16 625/10000    合    計  1/1 1/1 1/1 1/1 1/1 1/1 1/1 1/1 1/1  

附表二：　　　　　　　　　　　　　　　　　　
編號 共有人 933地號土地 （927.04㎡） 934地號土地 （90.79㎡） 935地號土地 (877.34㎡） 936地號土地 (126.74㎡） 937地號土地 (852.17㎡） 938地號土地 (97.63㎡） 940地號土地(100.31㎡） 合併後折算面積（㎡) 受分配面積（㎡) 附圖一所示編號933⑷部分面積363.41各共有人分得之面積（㎡) 合計面積（㎡) 增減面積（㎡）   換算面積（㎡） 換算面積（㎡） 換算面積（㎡） 換算面積（㎡） 換算面積（㎡） 換算面積（㎡） 換算面積（㎡）      1 許芳瑞律師即陳書華之遺產管理人 231.76  22.69  219.33  31.68 213.04  24.4 25.07  767.97 330.86 47.9 378.76 -389.21 2 陳彩奎 30.9 3.02 29.24    4.22 28.4 3.25 3.35 102.38 123.62 17.89 141.51 +39.13 3 陳春英 115.88 11.34 109.67 15.85 106.52 12.2 12.53 383.99 197.94 0 197.94 -285.02 4 陳輝雄 115.88 11.34 109.67 15.85 106.52 12.2 12.53 383.99    -285.02 5 陳玉春 15.45 1.52 14.63 2.11 14.2 1.63 1.68 51.22 63.57 9.2 72.77 +21.55 6 陳昭淼 57.95 5.68 54.83 7.92 53.27 6.11 6.27 192.03 255.73 37.02 292.75 +100.72 7 陳招金　 115.88 11.34 109.67 15.85 106.52 12.2 12.53 383.99 518.3 75.02 593.32 +209.33 8 蕭書涵 38.62 3.79 36.55 5.28 35.51 4.07 4.18 128 316.93 45.87 362.8 +53.4 9 陳盛駒 38.62  3.79 36.55 5.28 35.51 4.07 4.18 128    +53.4 10 邱淑容 77.25 7.56 73.11 10.56 無 無 無 168.48 120 17.37 137.37 -31.11 11 陳素珠 無 無 無 無 71.01 8.13 8.36 87.5 402.58 58.27 460.85 +251.08 12 鍾美惠 15.45 1.52 14.63 無 無 無 無 31.6    +90.67 13 陳秋雄、陳秋芳、陳玉華(陳阮春蓮之繼承人) 無 無 無 2.11 14.2 1.63 1.68 19.62 31.99 4.63 36.62 +17 14 陳胡秋菊、陳淑貞、陳龍輝(陳煥奎之繼承人) 15.45  1.52  14.63  2.11  14.2 1.63  1.68  51.22 74.63 10.8 85.43 +34.21 15 江桂春 57.95 5.68 54.83 7.92 53.27 6.11 6.27 192.03 272.46 39.44 311.9 +119.87    合    計  927.04 90.79 877.34 126.74 852.17 97.63 100.31 3072.02 2708.61 363.41 3072.02  

附表三：
編號  共 有 人 附圖一所示編號933⑷部分應有部分比例 1 許芳瑞律師即陳書華之遺產管理人 4790/36341 2 陳彩奎 1789/36341 3 陳玉春 920/36341 4 陳昭淼 3702/36341 5 陳招金　 7502/36341 6 蕭書涵 4587/72682 7 陳盛駒 4587/72682 8 邱淑容 1737/36341 9 陳素珠 4281/36341 10 鍾美惠 1546/36341 11 陳秋雄、陳秋芳、陳玉華(陳阮春蓮之繼承人) 463/36341(公同共有) 12 陳胡秋菊、陳淑貞、陳龍輝(陳煥奎之繼承人) 1080/36341(公同共有) 13 江桂春 3944/36341    合    計  1/1 

附表四：
編號 共有人 941地號土地 （390.3㎡） 受分配面積 （㎡)  增減面積（㎡） 942地號土地（353.9㎡） 受分配面積 （㎡) 增減面積 （㎡）   換算面積（㎡）   換算面積（㎡）   1 許芳瑞律師即陳書華之遺產管理人 97.57  0 -97.57 88.47 0 -88.47 2 陳彩奎 13.01 0 -13.01 11.8 0 -11.8 3 陳春英 48.79 390.3 +146.36 44.23 353.9 +132.72 4 陳輝雄 48.79  +146.36 44.23  +132.72 5 陳玉春 6.51 0 -6.51 5.9 0 -5.9 6 陳昭淼 24.39 0 -24.39 22.12 0 -22.12 7 陳招金　 48.79 0 -48.79 44.23 0 -44.23 8 蕭書涵 16.26 0 -16.26 14.75 0 -14.75 9 陳盛駒 16.26 0 -16.26 14.75 0 -14.75 10 陳素珠 32.52 0 -32.52 29.5 0 -29.5 11 陳秋雄、陳秋芳、陳玉華(陳阮春蓮之繼承人) 6.51  0 -6.51 5.9 0 -5.9 12 陳胡秋菊、陳淑貞、陳龍輝(陳煥奎之繼承人) 6.51  0 -6.51 5.9 0 -5.9 13 江桂春 24.39 0 -24.39 22.12 0 -22.12  合  計  390.3   353.9   

附表五：(新臺幣)
933、934、935、936、937、938、940地號土地      應受補償者 許芳瑞律師即陳書華之遺產管理人 陳春英 陳輝雄 邱淑容 合計 應為補償者      陳彩奎 107,646元 78,830元 78,830元 8,604元 273,910元 陳玉春 59,284元 43,414元 43,414元 4,738元 150,850元 陳昭淼 277,080元 202,907元 202,907元 22,146元 705,040元 陳招金　 575,865元 421,708元 421,708元 46,029元  1,465,310元 蕭書涵 146,903元 107,577元 107,577元 11,743元 373,800元 陳盛駒 146,903元 107,577元 107,577元 11,743元 373,800元 陳素珠 690,718元 505,816元 505,816元 55,210元 1,757,560元 鍾美惠 249,432元 182,660元 182,660元 19,938元 634,690元 陳秋雄、陳秋芳、陳玉華(連帶給付) 46,767元 34,248元 34,248元 3,737元 119,000元 陳胡秋菊、陳淑貞、陳龍輝(連帶給付) 94,111元 68,918元 68,918元 7,523元 239,470元 江桂春 329,761元 241,485元 241,485元 26,359元 839,090元 合計 2,724,470元 1,995,140元 1,995,140元 217,770元 6,932,520元 

附表六：(新臺幣)
941地號土地                          應受補償者 許芳瑞律師即陳書華之遺產管理人 陳彩奎 陳玉春 陳昭淼 陳招金 蕭書涵 陳盛駒 陳素珠 陳秋雄、陳秋芳、陳玉華(共同受領) 陳胡秋菊、陳淑貞、陳龍輝(共同受領) 江桂春 合計 應為補償者             陳春英 273,196元 36,428元 18,228元 68,292元 136,612元 45,528元 45,528元 91,056元 18,228元 18,228元 68,292元 819,616元 陳輝雄 273,196元 36,428元 18,228元 68,292元 136,612元 45,528元 45,528元 91,056元 18,228元 18,228元 68,292元 819,616元 合計 546,392元 72,856元 36,456元 136,584元 273,224元 91,056元 91,056元 182,112元 36,456元 36,456元 136,584元 1,639,232元 

附表七：(新臺幣)
942地號土地                                                                  應受補償者 許芳瑞律師即陳書華之遺產管理人 陳彩奎 陳玉春 陳昭淼 陳招金 蕭書涵 陳盛駒 陳素珠 陳秋雄、陳秋芳、陳玉華(共同受領) 陳胡秋菊、陳淑貞、陳龍輝(共同受領) 江桂春 合計 應為補償者             陳春英 309,645元 41,300元 20,650元 77,420元 154,805元 51,625元 51,625元 103,250元 20,650元 20,650元 77,420元 929,040元 陳輝雄 309,645元 41,300元 20,650元 77,420元 154,805元 51,625元 51,625元 103,250元 20,650元 20,650元 77,420元 929,040元 合計 619,290元 82,600元 41,300元 154,840元 309,610元 103,250元 103,250元 206,500元 41,300元 41,300元 154,840元 1,858,080元